【裁判字號】    99,消債抗,104
【裁判日期】    991029
【裁判案由】    聲請免責
【裁判全文】
臺灣臺北地方法院民事裁定           99年度消債抗字第104號
抗  告  人  甲○○
代  理  人  林心榆律師
上列抗告人因消費者債務清理事件聲請免責，對於中華民國99年
8月31日本院99年度消債聲字第1號裁定提起抗告，本院裁定如下
：
    主  文
抗告駁回。
抗告程序費用由抗告人負擔。
    理  由
一、抗告意旨略以：依抗告人所提出之勞保加保明細表可知，抗
    告人自工作以來，其薪資收入早期僅有新臺幣（下同）5000
    元至7000元左右，縱依當時物價及生活標準亦不足以維生，
    嗣雖長達數十年工作，然最高收入亦不超過2萬元，抗告人
    學歷僅小學畢業又無特殊專長，所能選擇及勝任之工作相當
    有限，長久以來，抗告人多以低階勞力工作為主，且並未長
    期停止工作，足見抗告人並非不認真工作，僅賴以借貸維生
    ，抗告人早年工作薪資僅有數千元，除維持生活外，尚須提
    供當時仍健在之父母生活費，嗣抗告人父母罹病長期臥床，
    抗告人需支出龐大醫療費，所從事之工作需自行提供交通工
    具，交通工具之汰舊換新需要頗高，依所賺取之微薄薪資，
    本即不能維持生活，抗告人均以向親朋好友借貸維生，因而
    積欠龐大欠款，抗告人於遭親友追討下，除借貸還款外別無
    選擇，債務清理程序中查詢抗告人之收入及支出情況係目前
    之情狀，實未能反映抗告人於94、95年間應負荷之經濟情況
    及所應償付之先前借貸，原審徒以抗告人密集於上開年間大
    量借貸，逕認有浪費之行為，實屬誤認，恐與事實未符，再
    者，抗告人年屆60歲，目前又無工作及收入，抗告人雖努力
    尋求工作機會，惟僅能以臨時工作維生，抗告人實無清償債
    權銀行之能力，而抗告人密集借貸是為清償舊債及維持基本
    生活所需，雖行政院主計處計算臺北市平均每人每年最低生
    活費為1萬4558元即足支付生活所需，然抗告人早年因收入
    不足而借貸維生所累積之債務，抗告人時有借貸之原因與必
    要，絕非原裁定中所稱之浪費，原裁定顯有不當，爰請求廢
    棄原裁定等語。
二、按法院為終止或終結清算程序之裁定確定後，除別有規定外
    ，應以裁定免除債務人之債務；法院裁定開始清算程序後，
    債務人有薪資、執行業務所得或其他固定收入，而普通債權
    人之分配總額低於債務人聲請清算前2年間，可處分所得扣
    除自己及依法應受其扶養者所必要生活費用之數額者，法院
    應為不免責之裁定，但債務人證明經普通債權人全體同意者
    ，不在此限；又債務人係因浪費、賭博或其他投機行為，致
    財產顯然減少或負擔過重之債務，而生開始清算之原因者，
    法院應為不免責之裁定，消費者債務清理條例（下稱消債條
    例）第132條、第133條及第134條第4款分別定有明文。揆其
    立法理由乃在於避免因一時陷於經濟困難者喪失繼續生活之
    意志與希望，而賦予其經濟上重建更生之機會，並敦促有清
    償能力者，利用薪資、執行業務所得或其他固定收入清償債
    務而免責，爰以債務人聲請清算前2年間，可處分所得扣除
    自己及依法應受其扶養者所必要生活費用之數額為計算基礎
    ，以為裁定免責之依據，進而保障債權人可受最低清償，並
    非保障債務人濫用清算程序以藉此制度免除積欠之債務；又
    所謂浪費或投機行為，係指債務人於顯見其經濟狀況不佳之
    情形下，猶恣意揮霍、投機，生活支出超過個人收入所應支
    出之程度，或心存僥倖冀以一時之小投資以博取大利益，因
    致負擔更大債務，核其所為，於清算之原因有可歸責性，自
    有加以制止之必要，尚不宜使之免責，而有無浪費或投機行
    為，端視債務人從事該行為時有無詳實之償還計畫，或有無
    以過去實證印證投資收益有相當或然率，或有政府、產業預
    定計畫等事實，倘無償還計畫、其他預定收入、過去實證或
    政府產業預定計畫等，僅是先行花費或以射倖心態從事投機
    時，即屬之，自不應認可免其還款之責。
三、經查，抗告人聲請消費者債務清理事件，因抗告人目前無財
    產可供清償，前經本院以99年度消債清字第1號裁定開始清
    算程序，並因抗告人之財產不敷清償清算費用，同時裁定終
    止清算程序確定在案，有上開裁定及送達證書回證在卷可稽
    。查抗告人自93起至96年止，每年之年收入分別為20萬2365
    元、21萬5764元、21萬4630元、20萬800元，此有財政部稅
    務電子閘門財產所得調件明細表附卷可參（見原審卷第123
    至131頁），是抗告人於93年至96年間，每月有1萬6000元至
    1 萬8000元不等之收入，抗告人於目前並無固定工作，以打
    零工維生，有原審訊問筆錄附卷為憑（見原審卷第116頁背
    面），本件於法院裁定開始清算程序，並同時終止清算程序
    ，而普通債權人並未獲分配，可知普通債權人之分配總額低
    於抗告人聲請清算前2年間，可處分所得扣除自己及依法應
    受其扶養者所必要生活費用之數額，是依上開規定，即應裁
    定抗告人不免責。
四、抗告人雖稱其負債原因係因早年收入不豐，不能維持生活，
    遂向民間親友舉債，並向債權銀行借貸以清償民間債務云云
    ，然以抗告人每月有1萬6000元至1萬8000元不等之收入，應
    可滿足臺北市平均每人每月最低生活費1萬4558元，抗告人
    之收入不豐更應開源節流、謹慎理財，對於其所負民間債務
    之償還應量力而為，努力增加收入，並以其收入為基準規劃
    償債計畫，詎抗告人於無其他預定收入及詳實償債計畫、明
    知無清償能力之情形下，仍為大量信用卡借款，企圖投機取
    巧以債養債，致其於95年7月間抗告人與債權銀行為債務協
    商時，所累積之債務金額已達139萬4141元，顯見抗告人於
    經濟狀況不佳之情形下，猶恣意借貸，任令債務增加，致生
    開始清算之原因，為免抗告人濫用清算程序以規避債務而生
    損害於債權人，自不宜准其免責，對債權人方屬公允，況抗
    告人目前為60歲，尚未屆法定退休年齡，應可積極增加收入
    以提高其清償能力，為促其努力清償債務重建其經濟生活，
    自難遽准其免責。此外，抗告人未能提出業經普通債權人全
    體同意之證明，依前開說明，抗告人不得免責，故原審就其
    聲請免責不予准許，並無不合。
五、綜上所述，抗告人於顯見其收入不豐之情況下，仍為大量預
    借現金、以債養債之行為，堪認為有其他投機行為致負擔過
    重之債務，而生開始清算之原因，揆諸前開說明，應為不免
    責之裁定，原審裁定不予免責，核無違誤，抗告意旨指摘原
    裁定不當，求予廢棄，為無理由，應予駁回。
六、據上論結，本件抗告為無理由，依消費者債務清理條例第15
    條，民事訴訟法第495條之1第1項、第449條第1項、第95條
    ，裁定如主文。
中    華    民    國    99    年    10    月    29    日
              民事第二庭    審判長法官  張松鈞
                                  法官  黃呈熹
                                  法官  鍾素鳳
上為正本係照原本作成。
本裁定不得再抗告。
中    華    民    國    99    年    10    月    29    日
                                書記官  林玗倩

司法院資訊處製作；財團法人民間司法改革基金會備份。
